最高法院刑事判決　　　　　　一○○年度台上字第五五四二號
上　訴　人　台灣高等法院台南分院檢察署檢察官
上　訴　人　
即　被　告　盧啟聰
選任辯護人　林得昇律師 
　　　　　　謝耿銘律師
被　　　告　盧啟祐
上列上訴人等因被告等違反銀行法案件，不服台灣高等法院台南
分院中華民國九十九年八月十日第二審更審判決（九十八年度金
上重更(一)字第一四九號，起訴案號：台灣嘉義地方法院檢察署九
十五年度偵字第五三五三號），提起上訴，本院判決如下：
    主  文
原判決撤銷，發回台灣高等法院台南分院。
    理  由
本件原判決撤銷第一審關於上訴人盧啟聰、盧啟祐科刑之判決，
改判分別論處上訴人等共同犯銀行法第一百二十五條第一項前段
之非法經營銀行業務罪各罪刑（盧啟聰處有期徒刑三年十月，盧
啟祐處有期徒刑三年六月，併均為從刑之諭知），固非無見。
惟查：(一)審理事實之法院，對於被告有利及不利之證據，應一律
注意，詳為調查，綜合全案證據資料，本於經驗法則以定其取捨
，並將取捨證據及得心證之理由，於判決內詳為說明。故證據雖
已調查，而尚有其他部分並未調查，仍難遽為被告有利或不利之
認定。另證據之證明力由法院本於確信自由判斷，但不得違背經
驗法則及論理法則，刑事訴訟法第一百五十五條第一項定有明文
。所謂經驗法則，係指吾人基於日常生活經驗所得之定則，並非
個人主觀上之推測。本件原判決事實認定盧啟聰與盧啟祐、盧啟
煌（已於民國九十四年四月二十八日死亡）係兄弟，均未經核准
許可經營收受存款業務，竟共同基於違反非銀行不得經營收受存
款業務之規定之犯意聯絡，自六十四年起至九十五年五月二日止
長期收受如原判決附件（下稱附件）所示盧金鐘等七百多名不特
定多數民眾之存款等情。惟盧啟聰於法務部調查局嘉義市調查站
（下稱調查站）供稱長期以來，伊知道盧啟煌有對外借貸現金投
資房地產及購地興建牧場，且知道這些房地產及牧場登記在何人
名下，但整個借貸投資是由盧啟煌及盧啟祐負責。登記在伊名下
房地產，只是以伊名義登記而已，實際上屬於家族投資之財產，
且均由盧啟煌與地主洽談處理，伊並不清楚。伊於五十七年參選
太保鄉鄉民代表，六十一年參選太保鄉代表會主席，六十五年參
選太保鄉鄉長，競選經費均由盧啟煌籌措，但盧啟煌是否對外借
款，供作伊之競選經費，伊不清楚云云（見調查站卷第十七至二
十頁），雖坦承盧啟煌曾對外借貸款項投資房地產及牧場，並登
記其名下，作為家族之財產，並籌措其競選資金等情，惟否認其
知悉盧啟煌係違法對外收受存款。盧啟祐於第一審則證稱從八十
年的時候就有看到借用證蓋盧啟聰之印章云云（見第一審卷二第
三十至四七頁），且扣案借用證僅自八十一年至九十四年四月七
日止，其上有盧啟聰之簽名，八十一年之前借用證，復已燒燬，
無法確認，盧啟聰是否自始即知悉盧啟煌、盧啟祐經營收受存款
業務，尚有疑義，實情為何，自有再加審認、釐清之必要。原審
未進一步調查、審認，亦未詳為敘明取捨證據之理由，遽認盧啟
聰自六十年起即與盧啟煌、盧啟祐共同經營收受存款業務，難認
適法。(二)原判決就盧啟祐等違法收受之存款數額，於事實僅記載
盧啟祐等於附件所列八十一年八月二十日至九十四年四月七日，
所收存款金額，至少有新台幣（下同）十億七千五百八十二萬四
千四百零六元，惟理由內謂依債權申報書所載，盧啟祐等最後簽
發之借用證係九十五年五月二日、存款人蕭宏吉，金額為二十七
萬元之借用證，認盧啟祐等收受存款業務最後至九十五年五月二
日止等情，對盧啟祐等於九十五年五月二日收受上開存款金額，
並未於事實內認定，亦有未洽。(三)銀行法於六十四年七月四日始
修正公布增訂第一百二十五條違反同法第二十九條非法經營銀行
業務之刑責規定，並於公布日施行，嗣於七十四年五月二十日、
七十八年七月十七日、八十九年十一月一日、九十三年二月四日
數度修正，逐步加重銀行法第一百二十五條之法定刑，並於九十
三年二月四日另修正公布增訂現行銀行法第一百二十五條後段其
犯罪所得達新台幣一億元以上者，加重法定刑之規定。原判決認
盧啟祐、盧啟聰等自六十四年起至九十五年五月二日止，共同非
法經營銀行存款業務，自八十一年八月二十日至九十五年四月七
日，其存款金額已超過十億元以上（見原判決第一頁倒數第四至
末行、第十六頁第二三、二四行、第二七至九一頁之盧啟祐等人
收受存款統計表），應負銀行法第一百二十五條前段之刑責，就
渠等於六十四年七月四日修正公布增訂銀行法第一百二十五條處
罰規定前之行為，應如何適用法律，未予敘明，案經發回，宜併
予注意及之。檢察官及盧啟聰上訴意旨指摘原判決不當，尚非全
無理由，應認原判決有撤銷發回之原因。又原判決不另為無罪之
諭知部分（見原判決第二三頁理由伍），基於審判不可分原則，
亦一併發回，併予指明。
據上論結，應依刑事訴訟法第三百九十七條、第四百零一條，判
決如主文。
中    華    民    國  一○○  年    十    月    六    日
                      最高法院刑事第八庭
                          審判長法官  黃  一  鑫  
                                法官  張  春  福  
                                法官  林  勤  純  
                                法官  李  錦  樑  
                                法官  宋  明  中  
本件正本證明與原本無異
                                      書  記  官  
中    華    民    國  一○○  年    十    月   十二   日
                                                     m